【裁判字號】    97,上,425
【裁判日期】    970630
【裁判案由】    清償債務
【裁判全文】
臺灣高等法院民事判決                   97年度上字第425號
    上  訴  人  乙○○
                            樓.
    訴訟代理人  蔡調彰律師
    被上訴人    甲○○
    訴訟代理人  吳宏城律師
    訴訟代理人  姜禮增律師
上列當事人間就清償債務事件，上訴人對於中華民國97年3月18
日臺灣臺北地方法院96年度訴字第6407號第一審判決提起上訴，
本院於97年6月17日言詞辯論終結，判決如下：
    主  文
上訴駁回。
第二審訴訟費用由上訴人負擔。
    事實及理由
壹、程序部分：
    按民事訴訟法第447條固採嚴格限制之續審制，於第一項明
    定當事人在第二審不得提出新攻擊或防禦方法，但為兼顧當
    事人權益之保護，並於該條項但書第3款及第6款分別規定，
    對於在第一審已提出之攻擊或防禦方法為補充及如不許其提
    出顯失公平者，均不在此限。查上訴人固於本院始提出89年
    1月24日兩造簽立之文件縱不認為構成民法第92條脅迫並撤
    銷，亦係民法第87條為通謀虛偽意思表示之無效，或民法第
    86條表意人無欲為其意思表示所拘束之意思表示，為被上訴
    人所明知之無效，或以不正當方法取得，即有違民法第148
    條第2項行使權利履行義務，應依誠實及信用方法而無效等
    主張。惟系爭文件之效力，於原審即為兩造爭執之重點，上
    訴人依民法第92條、第87條、第86條、第148條第2項前段主
    張抗辯權，所述與系爭文件之效力有關，原因基礎事實相同
    ，無礙於程序之終結及當事人權益之保障，應係對於在第一
    審已提出之攻擊或防禦方法為補充，且若不允許上訴人提出
    此等新主張，嚴重影響上訴人之權益，顯失公平。依前揭法
    文，應准許之。
貳、實體部分：
一、上訴人起訴主張：
(一)兩造為多年好友，並共同籌資作海外投資，惟因被上訴人所
    經營之致和新興業股份有限公司（下稱致和公司）週轉困難
    ，至被上訴人個人財務亦陷入困境，遂自民國 (下同)86 年
    起陸續向上訴人借款共計新臺幣 (下同)44,438,000 元及其
    他上億借款，後由被上訴人於87年2月2日、88年2月23日及
    88年8月10日簽署轉讓海外投資Joyce公司股份作為抵付，並
    於88年9月30日傳真表示被上訴人兄弟林慶武簽署同意賣清
    所持股份2.013%款項24,165,000元，並以被上訴人之借款作
    為林慶武賣清股份款。詎被上訴人知上訴人及其餘股東海外
    投資事業華聯國際控股有限公司（即Joyce公司主要股東）
    即將在香港上市之際，以否認Joyce公司股份轉讓意圖延宕
    上市時程，使上訴人遭到創投公司7億元鉅額賠償，脅迫上
    訴人於89年1月24日簽立協議並簽立支票而詐取2億5千萬元
    ，並以該支票提起民事訴訟，於訴訟中被上訴人均否認海外
    投資股份轉讓及以調借款抵付轉讓價金，且自承借款並無清
    償資料，本件借款亦與89年1月24日兩造簽立之文件無涉，
    是上訴人依借貸之法律關係，自得請求被上訴人返還借款。
(二)被上訴人並不否認向上訴人有本件借貸44,438,000元，僅辯
    稱借款人為致和公司，惟查系爭匯款收款人均為被上訴人，
    而非致和公司 (見原審卷第9至11頁)，且被上訴人經營之致
    和公司因「營運不利，決定結束營業」，於88年10月11日委
    託律師清理債務，公司廠房土地及機器設備「均設定抵押擔
    保，已無殘值」，資產僅有庫存、應收貨款2,200萬元，銀
    行金融債務8億2,873萬元，廠商民間債務1億433萬4,718 元
    ，其中包括上訴人債權1,200萬元，並無被上訴人辯稱借款
    人為致和公司之本件44,438,000元任何一筆借款，足以證明
    並非致和公司借款。
(三)本件八筆借款，其中第一筆500,000元之借款，係上訴人86
    年6月30日匯入被上訴人帳戶 (見本院卷第23頁)，迄未清償
    ，被上訴人辯稱於86年10月29日以致和公司0000000號同面
    額支票清償 (見本院卷第24頁)，經查0000000號500,000元
    支票，係清償致和公司於86年8月30日向訴外人陳秀昭借款
    5,000,000元，分別匯入致和公司3,738,000元、1,262,000
    元 (見本院卷第25至26頁)，致和公司於86年10月29日、86
    年12月1日以0000000至0000000之5張致和公司支票清償 (見
    本院卷第27頁)，其中0000000面額500,000元之支票係致和
    公司清償訴外人陳秀昭，並非清償上訴人，被上訴人張冠李
    戴，辯稱已清償，顯不足採信。本件其餘7筆借款，被上訴
    人於前案臺灣高等法院93年度重上更(一)字第114號民事事件
    提出之答辯(九)狀，已自認 (見本院卷第28頁):(2) 上訴人序
    號13、14、16 (16即上證一編號2)之匯款，因時間久遠，被
    上訴人迄未找到付款明細。(3)序號22至26(即上證一編號3
    、4、5、6 、7)四 (五)筆及序號39至43(41即上證一編號8)
    五筆，被上訴人未找到清償資料於本件亦為相同之陳述作為
    答辯，足證並未清償。
(四)本件借款，被上訴人於前案否認抵付海外投資轉讓股份，亦
    不同意抵付: 前案臺灣高等法院93年度重上更(一)字第114號
    判決 (見本院卷第29頁，上證五)，認：「……則上開金額
    拼湊而成扣除已清償部分，亦無法與上訴人 (指嘉聯皮革貿
    易有限公司、乙○○、陳秀昭)所稱購買股份金額吻合，上
    訴人抗辯以上開欠款抵付買賣股款云云，自非可採。況縱認
    被上訴人 (指甲○○)確有借款未清償，上訴人亦不得未經
    被上訴人同意，逕以被上訴人所持有Joyce公司股份辦理轉
    讓抵付欠款」 (見原審卷第70頁該判決書第15頁)。前案確
    定判決，被上訴人既否認抵付買賣股款，且被上訴人亦不同
    意抵付，則本件上訴人請求被上訴人清償各該借款，即無不
    當，更非前案確定判決之既判力所及亦無爭點效。
(五)被上訴人Joyce公司所剩持股2.462%，亦僅29,555,500元，
    上訴人簽署需支付被上訴人250,000,000元之89年1月24日文
    件，依上證16見證人戴吉慶證述，縱不認為構成民法第92條
    脅迫並撤銷，亦係: 1.民法第87條並無「相互欠款」而為通
    謀虛偽意思表示之無效。2.民法第86條表意人無欲為其意思
    表示所拘束之意思表示，為被上訴人所明知之無效。3.以不
    正當方法取得，即有違民法第148條第2項行使權力履行義務
    ，應依誠實及信用方法。又系爭文件不具「互相讓步」、「
    終止爭執」之和解契約成立要件，並非和解契約，被上訴人
    亦未以「和解」之法律關係為主張及請求等語。
(六)於原審聲明：被上訴人應給付上訴人2,000,000元，及自起
    訴狀繕本送達之翌日起至清償日止，按年息5%計付利息。原
    審判決駁回上訴人之訴，爰提起上訴聲明：1.原判決廢棄；
    2.前開廢棄部分，被上訴人應給付上訴人2,000,000元，及
    自起訴狀繕本送達之翌日起至清償日止，按年息5%計付利息
    。
二、被上訴人則以：
(一)上訴人主張之借款，其借款人係致和公司，此參上訴人於93
    年度重上更(一)字第114號民事準備(三)狀中載「被上訴人即致
    和公司海外投資之增資既未全部以現金繳付，其經營之致和
    皮革事業，又經常向上訴人乙○○調款周轉，先後共計1億7
    仟餘萬元，補償被上訴人即致和公司出資不足」及上訴人於
    起訴狀事實理由第9點「被告向原告調借如原證一所示之44,
    388,000元，惟因被告經營之致和公司已積欠數億元倒閉而
    無清償能力」可知，上訴人亦認應負清償責任人係為致和公
    司。況上訴人所主張之系爭借款業經清償，其中上訴人所提
    出與致和公司間49筆匯款，其中編號1至5、7至12、15、18
    、19、20、21、27至38、44至47等32筆被上訴人均已舉證清
    償，業經臺灣高等法院93年度重上更(一)字第114號判決認定
    在案，其餘系爭借款因年代久遠，至無法提出清償證明，惟
    依經驗法則，如被上訴人或致和公司尚未清償系爭借款，上
    訴人迄未曾催討，顯不合常理。又縱認被上訴人或致和公司
    未清償借款，惟89年1月24日兩造已達成和解，依該和解書
    第2點：「基於甲○○與乙○○就他們之間的相互欠款的處
    理未達到共識，乙○○現向甲○○支付一筆250,000,000元
    的款項」可知，兩造於簽立和解書結算雙方之欠款後，上訴
    人尚須支付被上訴人2億5,000萬元，足證縱有上訴人所稱借
    款未清償、且借款人確為被上訴人，亦應已扣抵，且該和解
    書既經最高法院認定具有合法效力，兩造自應受上開和解協
    議效力之拘束，不得再執和解前債務而為主張，上訴人請求
    應無理由。
(二)上訴人本院所提出之通謀虛偽意思表示、真意保留、誠信原
    則等主張，均為原審所無，不論其為訴之追加或新攻擊或防
    禦方法，被上訴人不同意上訴人之追加或新提出。被上訴人
    否認對系爭兩造於89年1月24日所簽立之和解協議書，有上
    訴人所主張之通謀虛偽意思表示及真意保留情事。又系爭和
    解協議書既經另案確定之民事判決認定係屬合法有效，則被
    上訴人取得和解債權250,000,000元即非出於不正當方式，
    其行使債權亦無違反民法第148條第2項誠信原則可言等語，
    以資抗辯。
(三)於原審聲明：上訴人之訴駁回。於本院聲明：上訴駁回。
三、兩造不爭執之事項（見97年5月22日準備程序筆錄，本院卷
    第77頁背面)：
    兩造於89年1月24日簽立之文件形式真正不爭執，其中第2條
    記載「基於甲○○與乙○○就他們之間的相互欠款的處理未
    達到共識，乙○○現向甲○○支付一筆新台幣250,000,000
    元的款項，該筆款項分期支付，首期新台幣50,000,000元」
    。以上事實，為兩造所不爭執，並有兩造簽署之文件影本可
    稽 (見原審卷第17頁)，自堪信為真實。
四、兩造爭執事項(見同上筆錄)：
(一)被上訴人是否向上訴人借款44,438,000元?
(二)被上訴人是否已清償上開借款?
(三)就上開借款兩造是否成立和解?89年1月24日簽立之文件效力
    是否及於系爭借款?
五、關於被上訴人是否向上訴人借款44,438,000元？被上訴人是
    否已清償上開借款？
(一)上訴人主張被上訴人於附表所示之日期，向其借款如附表所
    示之金額，迄未返還等情，固據其提出匯款回條聯等為證（
    見本院卷第9頁至第11頁），惟為被上訴人所否認，並以前
    揭情詞置辯。按確定判決之既判力，固以訴訟標的經表現於
    主文判斷事項為限，判決理由並無既判力，但法院於判決理
    由中，就訴訟標的以外，當事人主張之重要爭點，本於當事
    人辯論之結果已為判斷時，對此重要爭點所為之判斷，除有
    顯然違背法令，或當事人已提出新訴訟資料，足以推翻原判
    斷之情形外，應解為在同一當事人就該已經法院判斷之重要
    爭點，不得作相反之主張或判斷，始符民事訴訟上誠信原則
    (最高法院92年度台上字第315號、95台上字第1574號裁判意
    旨參照)。
(二)經查，本院89年度重訴字第1040號判決、本院93年度重上更
    (一)字第114號判決及最高法院96年度台上字第797號確定判決
    ，就本件重要爭點為如下之判斷，足為本件判斷之基礎：
１、被上訴人主張華聯公司招股書第42頁所登載其股份業於88
    年8月10日前已分3次全部出售完畢係虛偽不實，且被告於閱
    讀後，始知所有股份已全遭上訴人移轉等語，應可採信。
２、按公司股票公開上市，其申請事項有無違反法令或虛偽，公
    司財務狀況是否健全，事涉社會投資大眾之權益，主管機關
    自有審查之權責。關於華聯公司股東持有股份之歷次變動及
    現狀，為掛牌上市申請所須檢附之資料，並記載於招股書，
    公知大眾。是兩造間就招股書登載其股份存否真實性之爭執
    ，本為主管機關所應審查之事項。被上訴人因認招股書所載
    其股權之喪失有所不實，就其持有股份之爭執而為舉發或告
    發乃其正當權利之行使，本有目的與方法之正當關聯，尚難
    認為不法之脅迫之事實。
３、兩造為解決上開爭執，由證人戴吉慶居間協調，而協議書確
    係由上訴人擬定協議內容，並經修改後提出，才交給被上訴
    人簽名，亦據證人戴吉慶證稱屬實。觀諸協議書第1、2條記
    載之內容均係著眼於上訴人權益之考慮，其目的無非為免上
    訴人受股權爭執之民、刑事責任繫縛，自與和解慣例及經驗
    法則相吻合。系爭協議內容之擬定既確係完全由上訴人居於
    主動地位，本於其自由意識所主導，上訴人縱為避免主管機
    關調查將延誤華聯控股公司股票上市時間，恐致違反其與創
    投公司之約定，因而與被上訴人簽立系爭協議書，亦係其自
    身對利害之權衡考量，為其內在動機，於和解契約之成立及
    效力，不生影響。
(三)上揭重要爭點之法院判斷，原則上有拘束同一當事人之效力
    ，且上訴人亦未於本院另提出其他新訴訟資料，足以推翻上
    揭確定判決之判斷，應解為本件兩造就該已經法院判斷之重
    要爭點，不得作相反之主張或判斷，始符民事訴訟上誠信原
    則。故上訴人一再爭執受被上訴人脅迫始簽立系爭協議書，
    上訴人無積欠被上訴人任何款項云云，顯非可採。
(四)次按當事人主張有利於己之事實者，就其事實有舉證之責任
    ，民事訴訟法第277條前段定有明文。又當事人主張有金錢
    借貸關係存在，須就其發生所須具備之特別要件即金錢之交
    付及借貸意思表示互相一致負舉證之責任，若僅證明有金錢
    之交付，未證明借貸意思表示互相一致者，尚不能認為有金
    錢借貸關係存在（最高法院81年度台上字第2372號裁判要旨
    參照）。本件上訴人既主張本於消費借貸法律關係，請求被
    上訴人返還上開借款，自應由上訴人就兩造間確已成立消費
    借貸法律關係之事實，負舉證責任。如前所述，上訴人有匯
    款如附表所示金額予被上訴人，固有上訴人提出之匯款回條
    聯可證，惟匯款與金錢往來之原因多端，其可能本於贈與契
    約，或利益第三人契約，或委任契約、無因管理等法律關係
    而為給付，甚或為返還之前借款，不一而足，上訴人自應先
    就其與被上訴人間有成立消費借貸契約之合意，且係以貸與
    之意思給付上開款項等情節負證明之責。然上訴人迄本件訴
    訟終結，猶未能舉證證明兩造確有借貸之合意，故尚難僅依
    上訴人所提出之前揭金錢交付資料，即遽論兩造間有借貸之
    事實。
(五)況被上訴人就附表編號1所示借款，業舉致和公司於86年10
    月29日以致和公司開立票據ZB0000000號，面額500,000元之
    支票及銀行對帳單（見原審卷第61頁、第62頁）證明已經清
    償之情，上訴人就此亦未爭執，堪信為真正。至於上訴人所
    提本院93年度重上更(一)字第114號民事判決書第3頁記載被上
    訴人於該訴訟陳述之內容：「序號22至26四筆及序號39至43
    五筆，被上訴人（即甲○○）未找到清償資料，但該款等應
    係返還被上訴人之往來款，否則何以被上訴人名義匯款予被
    上訴人，此與借款之商業習慣顯有不符」、「序號13、14、
    16 之匯款，因時間久遠，被上訴人迄未找到付款證明。惟
    上訴人（即乙○○）亦未提出相關匯款憑證正本到院」等語
    （見原審卷第64頁），雖被上訴人亦不爭執上開記載內容之
    真正，然經綜觀被上訴人上開陳述，並未提及被上訴人有向
    上訴人借款之事實，再參酌上開判決書第7頁亦記載被上訴
    人於該訴訟復陳述：「上訴人主張之各匯款，均非股份買賣
    價款，亦非未償之借款，而係屬兩造多年生意上往來款」等
    詞（見原審卷第66頁），足認被上訴人並未於上開訴訟中承
    認有向上訴人借款，上訴人以此謂被上訴人有積欠其借款應
    予返還云云，顯不足採。
六、關於如有上開借款，兩造是否成立和解？89年1月24日簽立
    之文件效力是否及於系爭借款？
(一)按和解有使當事人所拋棄之權利消滅及使當事人取得和解契
    約所訂明權利之效力，民法第737條定有明文。換言之，和
    解契約成立後，其發生法律上之效力，在消極方面，使當事
    人所拋棄之權利消滅，在積極方面，則使當事人取得和解契
    約所訂明之權利。和解契約合法成立後，兩造當事人即均應
    受該契約之拘束，不得事後翻異，更就和解前之法律關係再
    行主張。
(二)本件縱認上訴人主張匯款予被上訴人如附表所示之金額係上
    訴人貸與被上訴人之款項果為真實可採，惟兩造業於89年1
    月24日簽立協議書，並載明「基於甲○○與乙○○就他們之
    間的相互欠款未達到共識，乙○○現向甲○○支付一筆250,
    000, 000元的款項，該筆款項分期付款．．」等詞（見原審
    卷第17頁），足見兩造已就相互往來的欠款成立和解契約，
    即經過交互計算後，僅需由上訴人付款予被上訴人。而上訴
    人於本件主張被上訴人尚欠如附表所示之款項，其借款期間
    係於86年6月30日至87年12月29日之間，顯在該和解契約所
    稱相互往來欠款之範圍內，該和解契約即有拘束兩造之效力
    ，是故，上訴人不得再就和解前之借貸法律關係，主張被上
    訴人應返還如附表所示之借款，從而上訴人依借貸關係，請
    求被上訴人返還如附表所示借款其中之2,000,000元，亦顯
    屬無據，不應准許。
(三)上訴意旨又辯稱：本院93年度重上更(一)字第114號判決被上
    訴人既否認抵付買賣股款，且被上訴人甲○○亦不同意抵付
    ，則本件上訴人請求被上訴人清償各該借款，即無不當，更
    非前案判決確定之既判力所及，亦無爭點效問題云云。惟查
    上訴人所主張抵銷之債權，均係系爭協議書簽立前之債權，
    此由上訴人所提被上訴人向上訴人調借款項明細之記載即明
    （見原審卷第8頁），則系爭協議書第2條既已約定：「基於
    甲○○與乙○○就他們之間的相互欠款處理未達到共識，乙
    ○○向甲○○支付一筆新台幣250,000,000元的款項。」(見
    原審卷第17頁)，足見上訴人主張之借款，縱有其事，亦屬
    和解前之債務，其中少數幾筆被上訴人固找不到清償證明，
    惟兩造既於89年1月24日達和成解，核之經驗法則，兩造於
    和解協議時顯已結算過往之金錢往來，上訴人何有可能於和
    解協議時不扣除上訴人主張之未償借款，另於日後再行主張
    。是上訴人主張抵銷之債權應為和解效力所及，不得再行主
    張抵銷。
(四)上訴意旨另辯稱：縱認為不構成民法第92條脅迫並撤銷，亦
    係民法第87條並無「相互欠款」而為通謀虛偽意思表示之無
    效。或民法第86條表意人無欲為其意思表示所拘束之意思表
    示，為被上訴人甲○○所明知之無效。或以不正當方法取得
    本件債權請求，即有違民法第148條第2項行使權利履行義務
    ，應依誠實及信用方法。且此均非前案訴訟判決主文判斷事
    項，亦未在理由中為判斷云云。惟按「和解契約以當事人締
    約當時兩造合致之意思表示，為成立要件，雖一造表意人於
    其表示意思時，本無欲受其所表示意思拘束之意，苟非此意
    為他一造所明知，其表示之意思究不因之而無效，即於和解
    契約之成立及效力，不生影響。」 (最高法院19年上字第
    1964號判例參照)。查系爭和解契約已合法成立，為上開確
    定判決所認定之事實，已如上述，上訴人又未能舉證證明簽
    訂系爭協議書當時，上訴人有不欲受協議書各條約定所拘束
    之真意保留，並為被上訴人所明知，或當時兩造僅係通謀虛
    偽意思表示，執此抗辯，即非可採。又系爭協議書之簽立係
    合法有效，上訴人應履行支付和解金額250,000,000元之債
    務，業經兩造另案確定民事判決認定在案，被上訴人取得系
    爭債權，既非以不正當方式取得，則行使債權自無違民法第
    148條第2項誠信原則之可言。上訴人執此抗辯，仍非可採。
七、綜上所述，上訴人無法證明兩造間有借貸關係存在，且縱認
    被上訴人曾向上訴人借款，亦經兩造計算相互欠款後簽立和
    解契約，被上訴人已無需清償之款項。上訴人於本院追加主
    張縱認為不構成民法第92條脅迫並撤銷，亦係民法第87條為
    通謀虛偽意思表示之無效。或民法第86條表意人無意為其意
    思表示所拘束之意思表示，為被上訴人所明知之無效。或以
    不正當方法取得本件債權請求，即有違民法第148條第2項行
    使權利履行義務，應依誠實及信用方法而無效云云，亦均屬
    無據。從而上訴人依借貸關係請求被上訴人給付200萬元及
    法定利息，自屬無理由，應予駁回。原審為上訴人敗訴之判
    決，並無不合。上訴意旨指摘原判決不當，求予廢棄改判，
    為無理由，應駁回其上訴。
八、本件事證已臻明確，兩造其餘攻防，核與判決結果無涉，爰
    不一一論述，附此敘明。
參、據上論結，本件上訴為無理由，依民事訴訟法第449條第1項
    、第78條，判決如主文。
中    華    民    國    97    年    6    月    30     日
                    民事第五庭
                        審判長法  官
                              法  官
                              法  官
正本係照原本作成。
如不服本判決，應於收受送達後20日內向本院提出上訴書狀，其
未表明上訴理由者，應於提出上訴後20日內向本院補提理由書狀
（均須按他造當事人之人數附繕本）上訴時應提出委任律師或具
有律師資格之人之委任狀；委任有律師資格者，另應附具律師資
格證書及釋明委任人與受任人有民事訴訟法第466條之1第1項但
書或第2項（詳附註）所定關係之釋明文書影本。
中    華    民    國    97    年    6    月    30     日
                              書記官  鄭麗兒


司法院資訊處製作；財團法人民間司法改革基金會備份。
